臺灣高等法院民事判決　　　　　　　 93年度上更(二)字第169號
上　訴　人
即追加之訴
被　　　告　庚○○
　　　　　　巳○○
　　　　　　乙○○
　　　　　　辛○○
　　　　　　戊○○
　　　　　　卯○○
　　　　　　丙○○
　　　　　　癸○○
　　　　　　己○○
　　　　　　壬○○
　　　　　　辰○○
　　　　　　寅○○
　　　　　　子○○
　　　　　　丁○○
　　　　　　丑○○
　　　　　　信義龍門社區管理委員會
法定代理人　沈鳳鳴
共　　　同
訴訟代理人　陳鴻飛律師
複代理　人　張至剛律師
被上訴　人
即追加之訴
原　　　告　甲○○
訴訟代理人　姚文勝律師
複代理　人　林志強律師
當事人間不動產所有權移轉登記等事件，上訴人對於中華民國89
年2月18日台灣台北地方法院88年度訴字第3833號第一審判決提
起上訴，經最高法院第2次發回更審，被上訴人為訴之追加，本
院於94年9月20日言詞辯論終結，判決如下：
    主      文
原判決關於命上訴人信義龍門社區管理委員會、庚○○、巳○○
、乙○○、辛○○、戊○○、卯○○、丙○○、癸○○、己○○
、壬○○、辰○○、寅○○、子○○、丁○○、丑○○應各將如
附表所示編號停車位返還予原審共同被告懋利建設開發股份有限
公司，並由被上訴人代為受領部分，及該部分訴訟費用之裁判均
廢棄。
上開廢棄部分，被上訴人在第一審之訴駁回。
追加之訴被告信義龍門社區管理委員會、庚○○、巳○○、乙○
○、辛○○、戊○○、卯○○、丙○○、癸○○、己○○、壬○
○、辰○○、寅○○、子○○、丁○○、丑○○應將附圖斜線所
示十五個停車位交付追加之訴原告。
第一、二審及發回前第三審訴訟費用關於上訴部分，由被上訴人
負擔；追加之訴訴訟費用由追加之訴被告負擔。
    事實及理由
甲、程序方面：
一、本件上訴人即追加之訴被告信義龍門社區管理委員會（下稱
    龍門社區管委會）之法定代理人原為王志賢，嗣於本院審理
    中變更為沈鳳鳴，有該社區住戶大會改選管理委員當選名單
    之公告一件在卷可稽（見本院卷2第241頁），則其聲明承受
    訴訟，依法自應准許。
二、次按於第二審為訴之變更或追加，非經他造同意，不得為之
    。但請求之基礎事實同一者，不在此限，民事訴訟法第446
    條第1項、第255條第1項第2款定有明文。本件被上訴人於原
    審依買賣之法律關係請求原審共同被告懋利建設開發股份有
    限公司（下稱懋利公司）應將門牌號碼台北市○○街137巷
    12號地下層建物 (下稱系爭地下層建物)所有權應有部分1萬
    分之2590移轉登記予甲○○，並將系爭地下層建物如附圖斜
    線所示15個停車位 (下稱系爭停車位)交付甲○○（此部分
    原審為甲○○勝訴判決，懋利公司未聲明不服，已先確定）
    ；並依民法第242條前段之規定及分管協議之約定，代位懋
    利公司請求龍門社區管委會及其他上訴人庚○○、巳○○、
    乙○○、辛○○、戊○○、卯○○、丙○○、癸○○、己○
    ○、壬○○、辰○○、寅○○、子○○、丁○○、丑○○（
    下稱庚○○等15人）應將無權占有之系爭停車位返還予懋利
    公司，並由甲○○代為受領。嗣於本院最後言詞辯論時，甲
    ○○將其對龍門社區管委會及庚○○等15人之上開請求 (即
    上訴部分)列為先位聲明，並依分管協議之約定及民法第962
    條、第179條及第184條第1項前段之規定追加備位聲明 (即
    追加之訴部分)，請求龍門社區管委會及庚○○等15人應將
    系爭停車位返還甲○○。核甲○○所為追加之訴，亦係主張
    渠向懋利公司購買之系爭停車位遭龍門社區管委會及含庚○
    ○等15人在內之全體住戶所占有，而依分管協議及民法第
    962條、第179條及第184條第1項前段之規定請求龍門社區管
    委會及庚○○等15人應將附圖斜線所示十五個停車位交付甲
    ○○，所差者僅是否行使代位權而已，後請求即追加之訴部
    分之基礎事實與原請求即上訴部分同一，兩者之主要爭點有
    共同性，請求利益之主張在社會生活上可認為有關聯性，就
    原請求之訴訟及證據資料，於訴訟繼續進行在相當程度範圍
    內具有同一性，得期待於後請求之審理程序予以利用，俾先
    後兩請求在同一程序得加以解決，避免重複審理，進而為紛
    爭一次解決 (最高法院91年度台抗字第552號裁判意旨參照)
    。是以龍門社區管委會及庚○○等15人雖不同意甲○○為訴
    之追加，依法仍應准許，先此敘明。
乙、實體方面：
一、本件被上訴人即追加之訴原告甲○○ (下稱甲○○)起訴主
    張：甲○○於民國75年11月25日與訴外人王德財及懋利公司
    訂立買賣契約，除買受王德財所有坐落台北市○○區○○段
    4 小段265地號土地應有部分1萬分之4之基地所有權外，並
    向懋利公司買受其上門牌號碼台北市○○區○○街137巷12
    號地下層供停車位使用之建物應有部分1萬分之2590，約定
    懋利公司應於所有權移轉完成時，將其與龍門社區管委會協
    議分配所得之車位數及位置點交予甲○○。而懋利公司與甲
    ○○訂立買賣契約前，已於75年11月20日與龍門社區管委會
    就本件系爭地下層建物之使用達成分管協議，約定將原編號
    7 至14、34至38共13個停車位分配予懋利公司使用，其餘車
    位則由龍門社區管委會管理，而分由其他全體住戶使用。詎
    料懋利公司於甲○○依約給付買賣頭期款後，遲不依約將系
    爭地下層建物所有權應有部分1萬分之2590移轉登記予甲○
    ○，亦未點交其分管之13個停車位，經甲○○於88年5月4日
    以存證信函限期催告，仍置之不理；且龍門社區管委會違反
    分管協議，於88年7月間無權占有應分配予懋利公司之上開
    13個停車位，將之重新規劃為如附圖斜線部分所示編號15至
    22、46至48、63、64、67、68之15個車位之系爭停車位，再
    交由全體住戶抽籤而由庚○○等15人依附表所示編號使用，
    每一停車位每月收取2,500元管理費，懋利公司亦怠於行使
    返還請求權，為此依買賣之法律關係請求懋利公司應將系爭
    地下層建物所有權應有部分1萬分之2590辦理移轉登記，並
    將系爭停車位交付甲○○；且依民法第242條前段規定，代
    位懋利公司本於分管協議之約定及民法第962條、第179條及
    第184條第1項前段之規定，請求無權占有系爭停車位之龍門
    社區管委會及庚○○等15人返還系爭停車位予懋利公司，並
    由甲○○代為受領之判決 (原審為甲○○勝訴判決，龍門社
    區管委會及庚○○等15人就其不利部分提起上訴；懋利公司
    就其不利部分，則未據聲明不服，已先確定。嗣甲○○於本
    院最後言詞辯論時，將其對龍門社區管委會及庚○○等15人
    之上開請求 (即上訴部分)列為先位聲明，並逕依分管協議
    之約定及民法第962條、第179條及第184條第1項之規定，追
    加備位聲明 (即追加之訴部分)：請求龍門社區管委會及庚
    ○○等15人應將系爭停車位返還甲○○)。且於本院答辯聲
    明：上訴駁回。
二、龍門社區管委會及庚○○等15人則以：依懋利公司出賣信義
    龍門社區住戶之買賣契約，本件地下停車位之面積已全部分
    攤於主建物而出賣予全體買受戶，懋利公司竟保留1萬分之
    2590未移轉登記，顯為不完全給付，其再出賣予甲○○，係
    一物二賣。又甲○○提出原證三之接交書，不明其雙方當事
    人為何，亦未經簽名，本不具分配協議書之契約效力，且該
    接交書未經全體260戶共有人同意，龍門社區管委會並非共
    有人，於當時亦非合法選舉產生，難謂全體共有人已就該地
    下停車場達成分管協議，甲○○何來代位懋利公司單獨占有
    使用系爭特定停車位之權利？況甲○○已依原判決確定部分
    辦理所有權應有部分移轉登記，懋利公司已非本件地下層建
    物之共有人，並無占有權源，甲○○如何得代位請求？且依
    民法第965條之規定，懋利公司本不得對龍門社區管委會及
    庚○○等15人主張占有之保護，縱認其得請求返還共有物，
    亦應返還予共有人全體，而非返還予特定共有人。更何況系
    爭停車位早於75年間即由住戶占有使用，依民法第963條之
    規定，其占有物返還請求權早已罹於1年時效，而系爭停車
    位於每年由全體住戶抽籤使用，庚○○等15人已多非現占有
    使用之人，甲○○之訴並無訴之利益等語，資為抗辯。並於
    本院就其上訴部分聲明：、原判決不利於龍門社區管委會
    及庚○○等15人部分廢棄。、上開廢棄部分，甲○○在第
    一審之訴駁回。至於追加之訴部分，則聲明：追加之訴駁回
    。
三、本件經依民事訴訟法第463條準用同法第270條之1第1項第3
    款規定，整理並協議簡化爭點及不爭執點後，兩造同意僅就
    言詞辯論時所陳述之事實及主張之法律關係為論斷。查甲○
    ○主張懋利公司於75年11月20日與龍門社區管委會簽立如原
    證三之協議書，約定將本件地下層建物原編號7至14、34至
    38共13個停車位分配予懋利公司使用，其餘車位則由龍門社
    區管委會管理，而分由其他全體住戶使用。嗣龍門社區管委
    會違反上開協議，將上開13個停車位重新規劃為如附圖斜線
    部分所示之系爭停車位，並於88年7月交由住戶庚○○等15
    人使用，每一車位每月收取2,500元管理費，且懋利公司受
    敗訴判決後，因未上訴而告確定，甲○○已依該部分之確定
    判決，辦妥系爭地下層建物所有權應有部分1萬分之2590移
    轉登記等情，業據提出原證三之協議書及地下層建物所有權
    狀影本為證（見原審卷第17頁及本院卷2第369頁），堪信甲
    ○○已取得本件地下層建物所有權應有部分1萬分之2590，
    而為該地下層建物之共有人。惟甲○○主張伊於75年11月25
    日與訴外人王德財及懋利公司訂立買賣契約，除買受王德財
    所有坐落台北市○○區○○段4小段265地號土地應有部分1
    萬分之4之基地所有權外，並向懋利公司買受其上門牌號碼
    台北市○○區○○街137巷12號地下層供停車位使用之建物
    應有部分1萬分之2590，且約定懋利公司應於所有權移轉完
    成時，將其與龍門社區管委會協議分配所得之車位數及位置
    點交予甲○○。雖懋利公司已於75年11月20日與龍門社區管
    委會就該地下層建物之使用達成分管協議，約定將原編號7
    至14、34至38共13個停車位分配予懋利公司使用，然龍門社
    區管委會竟違反分管協議，於88年7月間無權占有應分配予
    懋利公司之上開13個停車位，將之規劃為系爭15個停車位，
    並交由庚○○等15人使用，則依民法第242條前段、第962條
    、第179條、第184條第1項前段之規定及分管協議之約定，
    甲○○自得先位聲明主張代位懋利公司請求龍門社區管委會
    及庚○○等15人返還系爭停車位予懋利公司，並由甲○○代
    為受領。又甲○○已登記為系爭地下層建物共有人，且繼受
    上開分管協議，亦得依分管協議之法律關係，備位聲明請求
    龍門社區管委會及庚○○等15人將系爭停車位返還甲○○等
    情，則為龍門社區管委會及庚○○等15人所否認，並以前開
    情詞置辯。則本件應予審究之重要爭點厥為：、甲○○是
    否因向懋利公司買受系爭地下層建物所有權應有部分1萬分
    之2590而為該建物之共有人？、懋利公司與系爭地下層建
    物之其他共有人間有無成立分管協議？、懋利公司出賣系
    爭供停車場使用之地下層建物有無不完全給付，或一物二賣
    之情形？、甲○○先位聲明主張代位懋利公司請求龍門社
    區管委會及庚○○等15人返還系爭車位予懋利公司，並由甲
    ○○代為受領 (含本件是否有民法第965條之適用)，或備位
    聲明請求龍門社區管委會及庚○○等15人將系爭停車位返還
    予甲○○，有無理由？、如甲○○之請求權存在，是否已
    罹於消滅時效？茲分述如下：
(一)、甲○○是否因向懋利公司買受系爭地下層建物所有權應有
      部分1萬分之2590，而為該建物之共有人：
      查甲○○主張於75年11月25日與懋利公司訂立買賣契約，
      向懋利公司買受門牌號碼台北市○○區○○街137巷12號
      地下層供停車位使用之建物應有部分1萬分之2590等情，
      業據其提出買賣契約書及該建物所有權狀影本等文件為證
      （見原審卷第12、71頁），且懋利公司於原審對此亦不爭
      執，並於原審受敗訴判決後，未聲明不服而告確定，而甲
      ○○已依該部分之確定判決，辦妥系爭地下層建物所有權
      應有部分1萬分之2590之移轉登記等情，復有地下層建物
      所有權狀影本在卷可考 (見本院卷2第369頁)，且為上訴
      人等所不爭執，堪信甲○○主張伊向懋利公司買受系爭地
      下層建物所有權應有部分1萬分之2590而為該建物之共有
      人，即非無稽。龍門社區管委會及庚○○等15人質疑上開
      買賣之真正，自非有據。
(二)、懋利公司與系爭地下層建物之其他共有人間有無成立分管
      協議：
      龍門社區管委會及庚○○等15人就懋利公司於75年11月20
      日與龍門社區管委會簽立如原證三之協議書（見原審卷第
      17頁），約定將地下層建物原編號7至14、34至38共13個
      停車位分配予懋利公司使用，其餘33個停車位則由龍門社
      區管委會管理，而分由其他全體住戶使用等情，固不爭執
      ，惟否認原證三之協議書係共有人間之分管協議。經查：
１、龍門社區管委會及庚○○等15人於原審除龍門社區管委會前
    法定代理人王志賢及卯○○親自出庭應訴外，餘均委任王志
    賢為訴訟代理人，其等於原審陳稱：「雖簽分管協議，但未
    改善排風管問題，故仍占車位」、「願還停車位，但仍應履
    行義務」、「車位分配協議分配與懋利公司之13個車位即原
    告 (即甲○○)起訴附圖之15個車位，對車位分配協議不爭
    執」各等語（見原審卷第66、83、152頁），且該協議書係
    地下一層之配置圖，圖上載明：「於75年11月20日暫以下列
    方式分配使用：分配於公司部分車位編號7至14、34至38 ，
    以上計13個。其餘之車位33個為全體住戶共有．．．接交單
    位：信義龍門社區管理委員會」等字句，並由龍門社區管委
    會當時之主任委員羅瑞華及其餘4名委員簽名，足見龍門社
    區管委會確有與懋利公司簽訂系爭分管協議之事實，龍門社
    區管委會及庚○○等15人於本院辯稱於原審僅不爭執原證三
    形式上之真正，並非不爭執其內容云云，自非可採。
２、又證人即懋利公司之職員柯漢熹於本院前審證稱：「（問：
    提示原審卷第17頁之車位分配表，有無看過此表？）這是我
    在75年11月寫的，當時我是懋利公司的業務經理，80年以後
    離開懋利公司，懋利公司興建該大樓，地下停車位有46位，
    其中33位是屬於法定停車位（是政府按照樓地板面積規定最
    少的地下室停車位數），另外懋利公司自己在地下室多挖一
    些面積，再規劃13個停車位，上開33個法定停車位，我們有
    照260戶之住戶面積，按比例分擔33個車位之面積。換句話
    說，33個法定停車位我們已經都賣給260戶之住戶。但是另
    外13個停車位在製作上開原證三分配表時尚未出售，當時有
    部分買受人已經搬入，就成立管理委員會，要求懋利公司要
    把公共設施（包括地下室33個車位）交給他們管理，管理委
    員會的意思要控管地下室33個停車位，因為有13個停車位並
    沒有賣給住戶，所以就作此分配表，當時為了集中管理，所
    以約定將編號7至14、34至38共13個車位歸懋利公司，其餘
    歸管委會管理，管委會有5個人代表簽名，因為該分配表的
    目的是建設公司將33個停車位交給管委會，所以只有管委會
    的人簽名，代表已經接收33個車位，至於另外13個車位，我
    們並沒有交給管委會去管理，我們還另外用鐵鍊將13個車位
    圍起來，該分配表除了管委會5個人的簽名字樣以外，其餘
    手寫部分都是我的字跡」、「（提示89年上易字第243號第
    67頁買賣契約，問：買賣契約約定坪數包括法定地下停車位
    及停車位是何意思？）法定地下停車位就是我上面所講的33
    個地下停車位，至於另外的停車位是指地面層的法定停車位
    ，上述的停車位通通有賣給住戶，但我能確定地下室13個停
    車位確實沒有包括在住戶的買賣契約範圍。如果有包括在買
    賣範圍，管委會不會簽上開分配車位表。」等語（見本院更
    一審卷第95至97頁），可見懋利公司並未將地下層之系爭停
    車位出售予大樓之全體住戶，大樓住戶共有之地下停車位僅
    為33個，是以龍門社區管委會既為住戶管理停車位而與懋利
    公司簽訂原證三之分配協議書，將全體住戶分配之33個車位
    與懋利公司分配之13個車位予以特定，俾龍門社區管委會得
    就該33個車位得為管理使用，則其真意自屬共有系爭地下層
    建物之分管協議甚明。
３、承前所述，龍門社區管委會及庚○○等15人於原審就該分配
    協議書係分管協議之約定乙節，並不否認，而係以懋利公司
    未改善排風管，故暫不交還系爭停車位等詞為辯，顯見龍門
    社區管委會係基於全體住戶之授權而簽訂該分配協議書，且
    為住戶所不反對，堪信原證三之分配表 (見原審卷第17頁)
    具有地下層停車位分管協議之效力，懋利公司與系爭地下層
    建物之其他共有人間已然有效成立分管協議。則懋利公司本
    於該分管協議之約定，自得單獨占有使用其所分配原編號7
    至14、34至38共13個停車位 (嗣龍門社區管委會將之重新規
    劃為如附圖斜線部分所示編號15至22、46至48、63、64、67
    、68之系爭15個停車位)。至於懋利公司是否依約改善排風
    管，要屬地下層其他共有人與懋利公司間之另一爭執，上訴
    人等持之對抗甲○○而拒絕返還系爭停車位，自非有據。
(三)、懋利公司出賣系爭供停車場使用之地下層建物有無不完全
      給付，或一物二賣之情形：
      雖龍門社區管委會及庚○○等15人辯稱依懋利公司出售信
      義龍門社區予住戶之買賣契約，本件地下停車位之面積已
      全部分攤於主建物而出售予全體住戶，懋利公司保留1萬
      分之2590未為移轉登記，即為不完全給付，其再將之出售
      予甲○○，係一物二賣云云。惟查：
１、龍門社區管委會及庚○○等15人所提出住戶吳巧惠與懋利公
    司簽訂之房屋土地買賣契約書係約定：「買賣坪數約31.63
    坪（包括室內、平台或陽台、花台、露台、騎樓公共樓梯間
    門廳、屋頂突出物及水箱、建照上法定地下停車位及地下層
    公共設施、貯水池、供電室、停車位、車道等之分攤面積在
    內）。其產權登記建物以地政機關複丈後之面積為準，土地
    應持分之基地面積以登記完峻之所有權狀為準。如與本約坪
    數誤差在2％以內，雙方同意不計加減帳，誤差超過2％部分
    多退少補」等語（見本院卷2第99頁），並未約定懋利公司
    所出售之地下停車位係包括全部停車位，故懋利公司僅負責
    移轉交付買戶31.63坪之房屋面積即為已足。如懋利公司保
    留部分地下停車位，而仍可完全履行其移轉交付各購買戶31
    .63 坪之面積，龍門社區管委會及庚○○等15人即不能主張
    懋利公司係不完全給付或一物二賣。
２、又龍門社區管委會及庚○○等15人於本院主張依建物登記謄
    本（見本院卷2第127、128頁），吳巧惠登記之主建物面積
    為86.99平方公尺、陽台9.49平方公尺、共同使用部分3,23
    平方公尺，合計99.71平方公尺，換算為30.16坪，而地下室
    停車空間為1,25坪，合計31.41坪，少於買賣契約之31.63坪
    ，懋利公司顯為不完全給付，故有一物二賣之情形云云。惟
    上開買賣契約約定，如與契約坪數誤差在2％以內，雙方同
    意不計加減帳，誤差超過2％部分多退少補，是以吳巧惠實
    際登記面積為31,41坪，雖較買賣契約約定面積31.63坪短少
    0.22坪，然此誤差不及0.7％，係在買賣契約約定誤差範圍2
    ％以內，尚不得據此佐證懋利公司有不完全給付之情事。是
    以懋利公司將其保留之系爭地下層建物所有權應有部分1萬
    分之2590出售予甲○○、即無不完全給付或一物二賣可言。
    故而龍門社區管委會及庚○○等15人如是抗辯，容有誤會。
３、再者，本院就系爭地下層建物可否與地上建物（1至5層）分
    離而單獨為所有權移轉登記乙節向台北市松山地政事務所函
    詢，該所以93年10月8日北市松地一字第09331358500號函覆
    略稱：「按內政部87年11月25日台（87）內營字第8773373
    號函略以．．．，查本所地籍資料，前開建物係於本所74年
    11月11日松山字第40493號案，以主建物單獨編列建號辦峻
    建物所有權第一次登記，其移轉承受人自無需以該區分所有
    建物之區分所有人為限」等語，有該函在卷可稽（見本院卷
    1第52至55頁），則懋利公司保留系爭地下層建物所有權應
    有部分1萬分之2590，並將之出售予非區分所有權人之甲○
    ○，即非法之所禁。
４、揆諸前開說明，龍門社區管委會及庚○○等15人辯稱懋利公
    司係不完全給付或一物二賣，即非可採。
(四)、甲○○先位主張代位懋利公司請求龍門社區管委會及庚○
      ○等15人返還系爭車位予懋利公司，並由甲○○代為受領
      (含本件是否有民法第965條之適用)；或備位聲明請求龍
      門社區管委會及庚○○等15人將系爭停車位返還予甲○○
      ，有無理由：
１、如前所述，依上開分管協議應分配由懋利公司占有使用之13
    個停車位，業經龍門社區管委會重新規劃為系爭15個停車位
    ；而龍門社區管委會將包括系爭停車位在內之所有地下停車
    位統一管理，由社區住戶（即懋利公司或甲○○以外之其餘
    住戶）於每年6月抽籤，抽中者於7月開始使用1年，惟每月
    須繳納停車管理費2500元予管委會，管委會則將所收取包含
    停車管理費在內之各項管理費使用於所有社區之各項費用等
    情，為兩造所不爭執（見本院卷2第199頁），堪信系爭停車
    位係由全體社區住戶所占有，僅係遵循管委會所訂定之規則
    抽籤使用，再由管委會將收取之停車管理費用以支付社區所
    應支出之各項費用。是庚○○等15人於本件起訴後，縱因新
    年度未抽中籤而不再使用系爭停車位，或管委會再次調整系
    爭停車位之編號而增加停車數量，其等與其他住戶仍係占有
    系爭停車位之人，不因系爭停車位之使用者有所變動而生影
    響。
２、按共有人於與其他共有人訂立共有物分管特約後，如將其應
    有部分讓與第三人，該受讓之第三人得主張分管特約對其繼
    續存在，此觀司法院大法官會議解釋釋字第349號、最高法
    院48年台上字第1065號判例意旨自明。又共有人基於分管契
    約得就共有物之特定部分為占有、使用、收益，乃係因其就
    共有物有應有部分使然，於其將應有部分移轉他人所有後，
    其因分管契約所得主張之權利，即移轉予繼受其應有部分之
    人，原共有人所得行使分管契約之權利已失所附麗，即不得
    再對其他共有人主張分管契約之權利 (最高法院84年台上字
    第2886號裁判意旨參照)。查本件懋利公司依分管協議，原
    得單獨占有使用其所分配之13個停車位 (即重新規劃之系爭
    15個停車位)，是系爭停車位既為社區之其餘住戶所占有，
    懋利公司依分管協議之約定，自得向包括龍門社區管委會及
    庚○○等15人在內之社區全體住戶分別或部分或全部請求交
    付占有物，此與共有人基於民法第821條之回復共有物請求
    權，僅得為共有人全體之利益為請求尚有不同。本件原審判
    決後，甲○○既已依其對懋利公司之勝訴確定判決辦妥系爭
    地下層所有權應有部分1萬分之2590移轉登記，懋利公司已
    非系爭地下層建物之共有人，則其依分管契約原得行使之權
    利即已失所附麗，而無從對龍門社區管委會及庚○○等15
    人或其他共有人主張分管協議之權利，是甲○○主張依民法
    第242條前段規定，得代位懋利公司本於分管協議之約定及
    民法第962條、第179條及第184條第1項前段之規定，先位聲
    明 (即上訴部分)請求龍門社區管委會及庚○○等15人交付
    系爭停車位予懋利公司，並由其代為受領，洵非有據。
３、承前說明，甲○○既已受讓取得系爭地下層所有權應有部分
    1萬分之2590之移轉登記，則其已屬系爭地下層建物之共有
    人，其既主張繼受系爭分管協議之法律關係，自得本於該分
    管協議之約定，向占有系爭停車位之龍門社區管委會及含庚
    ○○等15人在內之全體住戶為分別或部分或全部請求交付系
    爭停車位。換言之，龍門社區管委會及含庚○○等15人在內
    之全體住戶係無權占有屬於甲○○依分管協議得占有使用之
    系爭停車位，此與民法第965條所規定「數人共占有一物時
    ，各占有人就其占有物使用之範圍，不得互相請求占有之保
    護。」之情形迥然有別，自無該條文適用之餘地。龍門社區
    管委會及含庚○○等15人援引該規定，辯稱甲○○不得向龍
    門社區管委會及庚○○等15人請求交付系爭停車位，自有誤
    會。是本件甲○○依分管協議之約定，備位聲明 (即追加之
    訴部分)請求龍門社區管委會及庚○○等15人應將系爭停車
    位交付予甲○○，即屬有據。
(五)、甲○○之請求權是否已罹於消滅時效：
１、按「占有人，其占有被侵奪者，得請求返還其占有物；占有
    被妨害者，得請求除去其妨害；占有有被妨害之虞者，得請
    求防止其妨害。」、「前條請求權，自侵奪或妨害占有或危
    險發生後，一年間不行使而消滅。」民法第962條、第963條
    定有明文。
２、查龍門社區管委會及庚○○等15人雖主張系爭停車位早在75
    年間即由住戶占有使用，依民法第963條規定，本件占有物
    返還請求權早已罹於1年之消滅時效云云。惟甲○○否認其
    事，並稱龍門社區住戶係自88年7月間起始占有系爭停車位
    ，經由龍門社區管委會訂定抽籤程序使用系爭停車位。則依
    民事訴訟法第277條本文之規定，龍門社區管委會及庚○○
    等15人對於社區全體住戶自75年起即取得系爭停車位占有使
    用之有利事實，即應負舉證責任，惟未見龍門社區管委會及
    庚○○等15人就此舉證以實其說。
３、次查，證人柯漢熹於本院更一審證稱：75年11月立車位分配
    表時，懋利公司只將33個停車位交給管委會接收，至於另外
    13個車位，並未交給管委會管理，懋利公司還另外用鐵鍊將
    13個車位圍起來等語（見本院更一審卷第96頁）。益見龍門
    社區管委會及庚○○等15人主張其等於75年間即取得系爭停
    車位之占有使用云云，尚非可採。衡情懋利公司於75年11月
    20日與龍門社區管委會簽訂分配車位之上開分管協議時，應
    已自行管理其分配取得原編號7至14、34 至38共13個停車位
    (即龍門社區管委會嗣後重新規劃為如附圖斜線部分所示編
    號15至22、46至48、63、64、67、68 之系爭15個停車位)。
    否則，如簽訂分配車位之分管協議後，懋利公司分配取得之
    停車位仍由龍門社區管委會占有而由懋利公司以外之其餘住
    戶使用，則懋利公司何需與龍門社區管委會簽訂該紙分配車
    位之分管協議？是以甲○○主張龍門社區住戶係自88年7 月
    間起始占有系爭停車位，並經由龍門社區管委會訂定抽籤程
    序使用系爭停車位，應較可信，則迄甲○○於88年9月8日提
    起本件訴訟，即未逾民法第963條所定一年短期時效。
４、又占有人其占有被侵奪者，得請求返還其占有物，是項返還
    請求權，依民法第962條及第963條之規定，自被侵奪後一年
    間不行使而消滅，乃指以單純的占有之事實為標的，提起占
    有之訴而言。如占有人同時有實體上權利者，自得提起本權
    之訴，縱令回復占有請求權之一年短期時效業已經過，其權
    利人仍非不得依侵權行為之法律關係，請求回復原狀 (最高
    法院53年台上字第2636號判例意旨參照)。是以民法第963條
    之1年短期時效，僅在單純占有權被侵害時，始有適用，苟
    請求權人另有其他實體上之權利，即不受1年短期時效之限
    制。本件系爭停車位原所有權人懋利公司依分管協議，取得
    單獨管理使用系爭停車位之權利，嗣由甲○○繼受其權利，
    則甲○○依分管協議自有單獨管理使用系爭停車位之權利，
    是其依分管協議之約定，備位聲明 (即追加之訴部分)請求
    龍門社區管委會及庚○○等15人交付系爭停車位，即不受民
    法第963條1年短期消滅時效之限制，故而龍門社區管委會及
    庚○○等15人所為時效抗辯，並非可採。
四、綜上所述，甲○○主張依民法第242條前段規定，得代位懋
    利公司本於分管協議之約定及民法第962條、第179條及第18
    4條第1項前段之規定，先位聲明 (即上訴部分)請求龍門社
    區管委會及庚○○等15人應將系爭停車位交付懋利公司，並
    由甲○○代為受領，洵非正當，不應准許。原審就此為甲○
    ○勝訴判決，尚有未洽，上訴意旨指摘原判決此部分不當，
    求予廢棄，為有理由，應由本院將原判決此部分廢棄而改判
    如主文第2項所示。惟甲○○依分管協議之法律關係，備位
    聲明 (即追加之訴部分)請求龍門社區管委會及庚○○等15
    人應將系爭停車位交付甲○○，即屬正當，應予准許。又甲
    ○○依分管協議之約定，備位聲明 (即追加之訴部分)請求
    龍門社區管委會及庚○○等15人交付系爭停車位，既有理由
    ，已如前述，則其備位聲明 (即追加之訴部分)另依民法第
    962條、第179條及第184條第1項前段之規定為請求，即無再
    予審究之必要。次查本件事證已臻明確，兩造其餘攻擊、防
    禦方法經逐一斟酌後，認與判決結果不生影響，亦無再予論
    述之必要，併此敘明。
五、據上論結，本件上訴及追加之訴均為有理由，依民事訴訟法
    第450條、第78條、第85條第1項前段，判決如主文。
中　　華　　民　　國　　94　　年　　10　　月　　4　　日
                  民事第十一庭  審判長法　官  阮富枝
　　　　　　　　　　　      　　　　　法　官  吳麗惠
　　　　　　　　　　　      　　　　　法　官  黃豐澤
正本係照原本作成。
被上訴人及追加之訴被告如不服本判決，應於收受送達後20日內
向本院提出上訴書狀，其未表明上訴理由者，應於提出上訴後20
日內向本院補提理由書狀（均須按他造當事人之人數附繕本）上
訴時應提出委任律師或具有律師資格之人之委任狀；委任有律師
資格者，另應附具律師資格證書及釋明委任人與受任人有民事訴
訟法第466條之一第一項但書或第二項（詳附註）所定關係之釋
明文書影本。
中　　華　　民　　國　　94　　年　　10　　月　　5 　　日
　　　　　　　　　　　　　　　　　　　書記官  董曼華
附註：
民事訴訟法第四百六十六條之一（第一項、第二項）：
對於第二審判決上訴，上訴人應委任律師為訴訟代理人。但上訴
人或其他法定代理人具有律師資格者，不在此限。
上訴人之配偶、三親等內之血親、二親等內之姻親，或上訴人為
法人、中央或地方機關時，其所屬專任人員具有律師資格並經法
院認為適當者，亦得為第三審訴訟代理人。
